【裁判字號】    98,上易,2189
【裁判日期】    981013
【裁判案由】    侵占
【裁判全文】
臺灣高等法院刑事判決                98年度上易字第2189號
上  訴  人  臺灣桃園地方法院檢察署檢察官
被      告  甲○○
上列上訴人因被告侵占案件，不服臺灣桃園地方法院98年度易字
第530號，中華民國98年7月16日第一審判決（起訴案號：臺灣桃
園地方法院檢察署95年度調偵字第547號），提起上訴，本院判
決如下：
    主  文
上訴駁回。
    理  由
一、公訴意旨略以：被告甲○○自民國86年起即為全方位電腦有
    限公司（下稱全方位公司）股東，並負責處理全方位公司之
    財務。詎甲○○竟基於為自己不法所有之概括犯意，於如附
    表所示時間，以開立全方位公司向新竹國際商業銀行內壢分
    行支票之方式，繳交其個人向南山人壽保險股份有限公司（
    下稱南山人壽）投保保險之保險費，將全方位公司款項予以
    侵占入己，共計新台幣（下同）849,958元，嗣因甲○○於
    93 年8月離職，經清查全方位公司之存款竟為零，始循線查
    知上情。因認被告甲○○係犯刑法第336條第2項業務侵占罪
    云云。
二、按犯罪事實應依證據認定之，無證據不得認定犯罪事實；不
    能證明被告犯罪者，應諭知無罪之判決，刑事訴訟法第154
    條第2 項、第301 條第1 項分別定有明文。又事實之認定，
    應憑證據，如未能發現相當證據，或證據不足以證明，自不
    能以推測或擬制之方法，為裁判基礎；認定犯罪事實，所憑
    之證據，雖不以直接證據為限，間接證據亦包括在內，然無
    論直接或間接證據，其為訴訟上之證明，須於通常一般之人
    均不至於有所懷疑，而得確信其為真實之程度者，始得據之
    為有罪之認定，倘其證明尚未達到此一程度，而有合理性懷
    疑之存在時，即無從為有罪之認定，此分別有最高法院40年
    台上字第86號及76年台上字第4986號判例可資參照。
三、程序部分：按被告以外之人於審判外之言詞或書面陳述，除
    法律有規定者外，不得作為證據，刑事訴訟法第159條第1項
    定有明文，此即學理上所稱「傳聞證據排除法則」。又被告
    以外之人於審判外之陳述，雖不符同法第159條之1至第159
    條之4之規定，而經當事人於審判程序同意作為證據，法院
    審酌該言詞陳述或書面陳述作成時之情況，認為適當者，亦
    得為證據。當事人、代理人或辯護人於法院調查證據時，知
    有第159條第1項不得為證據之情形，而未於言詞辯論終結前
    聲明異議者，視為有前項之同意，此則據同法第159條之5規
    定甚明。鑒於採用傳聞證據排除法則重要理由之一，係因傳
    聞證據未經當事人之反詰問予以覈實，若當事人願放棄對原
    供述人之反對詰問時，原則上即可承認該傳聞證據之證據能
    力。而揆諸我國刑事訴訟法第159條之5之立法理由，除參照
    前述傳聞證據排除法則之基本法理外，亦參考日本刑事訴訟
    法第326條之立法例，查日本刑事審判實務之運作，有關檢
    察官及被告均同意作為證據之傳聞書面材料或陳述，可直接
    援引該國刑事訴訟法第326條作為傳聞例外之法律依據，僅
    在檢察官與被告或其辯護人不同意之情況下，乃須根據其他
    傳聞例外規定，俾以斟酌該等傳聞書面材料或陳述是否具有
    證據能力，在當事人間無爭執之案件中，傳聞證據基本上均
    可依據前引規定提出於法院使用。據此，我國刑事訴訟法第
    159條之5之適用應可作同上之解釋。公訴人與被告就本件判
    決所引之被告以外之人於審判外之陳述，迄於言詞辯論終結
    前未為異議之聲明，而本院審酌渠等陳述作成時之情況，核
    無違法取證及證明力明顯過低之瑕疵，為證明犯罪事實所必
    要，亦認為以之作為證據為適當，根據上開規定及說明，作
    為本件判決認定被告犯罪事實之被告以外之人於審判外陳述
    是否屬於傳聞之例外，無庸先行考量刑事訴訟法第159條之1
    第2項、第159條之2、第159條之3等規定，得逕依同法第159
    條規定作為證據。
四、訊據被告甲○○固坦承使用全方位公司之支票以支付其個人
    所投保南山人壽保險費，惟堅決否認有何業務侵占犯行，其
    於警詢、檢察事務官詢問、檢察官訊問、原審與本院審理時
    均辯稱：合夥人乙○○有同意伊使用全方位公司支票來支付
    保險費，而且伊也有將錢匯至全方位公司甲存帳戶內等語（
    臺灣桃園地方法院檢察署94年度偵字第7400號卷，下稱偵字
    第7400號卷，第4頁、第15頁；同地檢署95年度調偵字第547
    號卷，下稱調偵字第547號卷，第5頁、第9頁；同地檢署97
    年度偵續字第82號卷，下稱偵續字第82號卷，第30頁、第57
    頁；臺灣桃園地方法院98年度審易字第111號卷第2頁、第31
    頁反面；臺灣桃園地方法院98年度易字第530號卷，下稱原
    審卷第37頁）。公訴人認被告涉犯上開犯行，無非係以被告
    簽立供南山人壽兌現之支票存根18紙、南山人壽97年11月21
    日投保續期保費查詢回函及全方位公司新竹國際商業銀行內
    壢分行第0000000000000號支票存款帳戶歷史資料查詢1冊，
    以及被告辯稱以其保單質借款項供全方位公司使用之辯解不
    可採信等為主要論據。
五、經查：
（一）被告確使用全方位公司之支票以支付其個人所投保南山人
      壽之保險費，業據證人乙○○、丙○○於警詢、檢察事務
      官詢問、檢察官訊問及原審審理時證述屬實（偵字第7400
      號卷第7頁至第8頁、第10頁至第11頁、第16頁、第112頁
      至第114頁、第152頁至第154頁、第177頁至第179頁；調
      偵字第547號卷第6頁、第34頁至第38頁；偵續字第82號卷
      第20頁至第21頁、第33頁至第34頁、第56頁至57頁；原審
      卷第23頁至第29頁、第33頁至第37頁），復為被告所是認
      ，並有新竹國際商業銀行內壢分行94年10月24日竹商銀內
      壢字第506號函及所附之往來明細1份（偵字第7400號卷第
      36頁至105頁）在卷足稽，且有上揭支票存款帳戶歷史資
      料查詢1冊可證。堪認被告確有使用全方位公司支票給付
      個人保險費。
（二）關於被告經合夥人乙○○同意使用全方位公司之支票以支
      付其個人所投保南山人壽保險費一情，業據證人乙○○於
      檢察事務官詢問時供稱：當初我確實同意，也知道被告開
      公司的票支付個人的保險費等語（偵字第7400號卷第16頁
      ）；其復於原審審理時證稱：伊曾經幫被告開過付給南山
      人壽保險費的支票，被告說其從頭到尾都是使用支票支付
      保險費，希望伊能幫忙；但被告使用公司支票支付其個人
      保險費後，絕對要將同額金額存入公司的支票存款帳戶等
      語（見原審卷第34頁正、反面）；而證人丙○○於警詢、
      偵查及原院審理時亦證稱：有時候被告要伊幫忙開付保險
      費的支票，伊在公司時由伊開，大部分是被告自己開立，
      伊有看到被告也曾經請證人乙○○幫伊開立等語（見偵字
      第7400號卷第10頁至第11頁，調偵字第547號卷第36頁、
      原審卷第25頁背面），則被告使用全方位公司支票支付其
      南山人壽保險費確曾告知證人乙○○，且證人乙○○、丙○○亦曾幫被告開立上開支票，另參諸而被告使用全方位
      公司支票支付其南山人壽保險費時間長達近8年，足認被
      告辯稱係取得證人乙○○之同意乙節，應可採信。
（三）又被告已於票載支票發票日前將款項存入全方位公司之支
      票存款帳戶內，亦據證人乙○○、丙○○於偵查，原審院
      審理時證述明確（見偵字第7400號卷第16頁，原審院卷第
      34頁背面、第26頁），且被告亦陳稱確有款項存入全方位
      公司之支票存款帳戶內，否則一定會跳票等語（見偵字第
      7400號卷第4頁、第114頁、第127頁、原審卷第37頁）；
      公訴人雖起訴被告於附表所示時間內侵占全方位公司款項
      ，惟參諸全方位公司所有新竹國際商業銀行內壢分行帳戶
      00000000000000號支票存款帳戶，不僅於附表所示自86年
      1月27日至93年7月27日之期間內均正常往來，且於公訴人
      起訴被告侵占犯行後（即93年7月27日之後），仍正常交
      易，此有新竹國際商業銀行內壢分行94年10月24日竹商銀
      內壢字第506號函所附之支票存款歷史明細查詢附卷可佐
      （偵字第7400號卷第36頁至第105頁）。再以公訴人起訴
      被告業務侵占全方位公司款項長達近8年期間，倘被告未
      曾將金錢存入全方位公司上開帳戶內，全方位公司支票帳
      戶必會無法兌付，而不能正常使用。因此，堪認被告確將
      款項存入上揭全方位公司支票帳戶內。被告所辯，應與事
      實相符。
（四）至公訴人固以被告未以保單質借款項供全方位公司使用，
      因認被告所辯不足採信。惟查本件既無證據證明被告侵占
      全方位公司所有如附表所示之款項，則被告是否以其保單
      質借款項供全方位公司使用，即與被告被訴之侵占犯行無
      涉，自不得以被告無法證明其辯解（即「以其保單質借款
      項供全方位公司使用」）屬實，即反推論被告有公訴人所
      指業務侵占犯行。
六、按刑事訴訟採證據裁判原則，認定事實所憑之證據，須於通
    常一般之人均不致於有所懷疑，達到確信其為真實之程度者
    ，始足當之；倘其證明之程度，尚有合理之懷疑存在時，仍
    不能據為被告有罪之認定。又檢察官就被告犯罪事實，應負
    舉證責任，並指出證明之方法，刑事訴訟法第161條第1項亦
    定有明文，因此，檢察官對於起訴之犯罪事實應負實質之舉
    證責任。倘其所提出之證據不足為被告有罪之積極證明，或
    其闡明之證明方法無從說服法院形成被告有罪之心證，基於
    無罪推定之原則，自應為被告無罪之諭知。公訴人所舉之諸
    項證據，並不足以認定被告有侵占之行為。此外，復查無其
    他積極證據足資證明被告確有公訴意旨所指訴之犯行，揆諸
    前揭說明，自應諭知被告無罪之判決，原審為無罪之判決，
    自無違誤。檢察官不服原判決，上訴意旨略謂被告開立之每
    張支票是否確實經告訴代表人乙○○同意而使用尚有疑義；
    且被告掌管公司財務，可一手遮天，公司支票數年未跳票，
    不能認被告確有匯回款項為詞，指摘原判決不當。惟本院認
    被告開立公司支票支付個人保險費，已得公司負責人乙○○
    同意，復能維持公司財務正常運作數年，顯見被告確有將款
    項匯回公司支票帳戶，均如前述。告訴代表人乙○○與被告
    之間因合夥開設公司所生之債權債務關係，乃屬民事糾葛，
    應循民事途徑解決。檢察官上訴為無理由，應予駁回。
據上論斷，應依刑事訴訟法第368條，判決如主文。
本案經檢察官壽勤偉到庭執行職務。
中    華    民    國    98    年    10   月    13    日
                  刑事第五庭    審判長法  官  高明哲
                                      法  官  林洲富
                                      法  官  高玉舜
以上正本證明與原本無異。
不得上訴。
                                      書記官  許雅淩
中    華    民    國    98    年    10    月    13    日
附表:
┌──┬──────┬───────┬─────┐
│編號│時間        │金額（新台幣）│票號      │
├──┼──────┼───────┼─────┤
│  1 │86年1月27日 │27,351元      │275312    │
├──┼──────┼───────┼─────┤
│  2 │86年4月27日 │27,351元      │904816    │
├──┼──────┼───────┼─────┤
│  3 │86年7月27日 │27,351元      │904893    │
├──┼──────┼───────┼─────┤
│  4 │86年10月27日│27,351元      │931475    │
├──┼──────┼───────┼─────┤
│  5 │87年1月27日 │27,351元      │0000000   │
├──┼──────┼───────┼─────┤
│  6 │87年4月27日 │27,351元      │0000000   │
├──┼──────┼───────┼─────┤
│  7 │87年7月27日 │27,351元      │0000000   │
├──┼──────┼───────┼─────┤
│  8 │87年10月27日│27,351元      │0000000   │
├──┼──────┼───────┼─────┤
│  9 │88年1月27日 │27,351元      │0000000   │
├──┼──────┼───────┼─────┤
│ 10 │88年4月27日 │27,351元      │0000000   │
├──┼──────┼───────┼─────┤
│ 11 │88年7月27日 │27,351元      │0000000   │
├──┼──────┼───────┼─────┤
│ 12 │88年10月27日│27,351元      │0000000   │
├──┼──────┼───────┼─────┤
│ 13 │89年1月27日 │27,351元      │0000000   │
├──┼──────┼───────┼─────┤
│ 14 │89年4月27日 │27,351元      │0000000   │
├──┼──────┼───────┼─────┤
│ 15 │89年7月27日 │27,531元      │0000000   │
├──┼──────┼───────┼─────┤
│ 16 │89年10月27日│27,531元      │0000000   │
├──┼──────┼───────┼─────┤
│ 17 │90年1月27日 │27,351元      │0000000   │
├──┼──────┼───────┼─────┤
│ 18 │90年4月27日 │27,351元      │0000000   │
├──┼──────┼───────┼─────┤
│ 19 │90年7月27日 │27,351元      │0000000   │
├──┼──────┼───────┼─────┤
│ 20 │90年10月27日│27,531元      │0000000   │
├──┼──────┼───────┼─────┤
│ 21 │91年1月28日 │27,351元      │0000000   │
├──┼──────┼───────┼─────┤
│ 22 │91年4月27日 │27,351元      │0000000   │
├──┼──────┼───────┼─────┤
│ 23 │91年7月29日 │27,351元      │0000000   │
├──┼──────┼───────┼─────┤
│ 24 │91年10月27日│27,531元      │0000000   │
├──┼──────┼───────┼─────┤
│ 25 │92年1月27日 │27,351元      │0000000   │
├──┼──────┼───────┼─────┤
│ 26 │92年4月28日 │27,351元      │0000000   │
├──┼──────┼───────┼─────┤
│ 27 │92年7月28日 │27,549元      │0000000   │
├──┼──────┼───────┼─────┤
│ 28 │92年10月27日│27,549元      │0000000   │
├──┼──────┼───────┼─────┤
│ 29 │93年1月27日 │27,549元      │0000000   │
├──┼──────┼───────┼─────┤
│ 30 │93年4月27日 │27,549元      │0000000   │
├──┼──────┼───────┼─────┤
│ 31 │93年7月27日 │28,636元      │0000000   │
├──┴──────┴───────┴─────┤
│               共計848,858元                  │
└───────────────────────┘


司法院資訊處製作；財團法人民間司法改革基金會備份。
